ACORDAO-COMPLETO-2586082

ACÓRDÃO 3379/2023 ATA 12/2023 - PRIMEIRA CÂMARA

VISTOS, relatados e discutidos estes autos, em que se analisa ato de concessão de pensão militar instituída por Ernesto Stahler, tendo como beneficiárias Jussara Dias Stahler e Maria de Lourdes Barreto Mendes,
ACORDAM os Ministros do Tribunal de Contas da União, reunidos em sessão da 1ª Câmara, ante as razões expostas pelo Relator, e com fulcro nos incisos III e IX do art. 71 da Constituição Federal e nos arts. 1º, inciso V, e 39, inciso II, da Lei 8.443/1992 c/c o art. 259, inciso II, do Regimento Interno, em:
9.1. considerar ilegal o ato de concessão de pensão militar (alteração) emitido em favor de Maria de Lourdes Barreto Mendes, negando-lhe registro;
9.2. dispensar a devolução dos valores indevidamente recebidos até a data da ciência do presente acórdão pelo Comando do Exército, com base no Enunciado 106 da Súmula da Jurisprudência do TCU;
9.3. determinar ao Comando do Exército que:
9.3.1. faça cessar os pagamentos decorrentes do ato impugnado, comunicando ao TCU, no prazo de 15 (quinze) dias, as providências adotadas;
9.3.2. emita novo ato de pensão militar, livre da irregularidade apontada, submetendo-o ao TCU, no prazo de 30 (trinta) dias;
9.3.3. informe à interessada que, em caso de não provimento de recurso eventualmente interposto, deverão ser repostos os valores recebidos após a ciência deste acórdão pelo órgão;
9.3.4. esclareça à interessada quanto ao direito de opção por  benefícios legalmente acumuláveis, nos termos do art. 29 da Lei 3.765/1960; e
9.3.5. comunique imediatamente à interessada o teor da presente decisão, encaminhando ao TCU, no prazo de 30 (trinta) dias, comprovante da respectiva data de ciência.

Atos de pensão militar.

Primeira Câmara

Comando do Exército.

3. Interessadas: Jussara Dias Stahler (XXX.589.620-XX); Maria de Lourdes Barreto Mendes (XXX.861.233-XX).

13.1. Ministros presentes: Walton Alencar Rodrigues (Presidente) e Jhonatan de Jesus (Relator).
13.2. Ministro-Substituto convocado: Weder de Oliveira.

JHONATAN DE JESUS

Transcrevo, a seguir, com ajustes de forma pertinentes, a instrução elaborada na Unidade de Auditoria Especializada em Pessoal, manifestação a que o representante do Ministério Público especializado junto ao TCU anuiu (peças 5 e 7) :
"INTRODUÇÃO
Trata-se de ato de pensão militar, submetido, para fins de registro, à apreciação do Tribunal de Contas da União (TCU) , de acordo com o art. 71, inciso III, da Constituição Federal.  O ato foi cadastrado e disponibilizado ao TCU por intermédio do Sistema e-Pessoal, na forma do art. 2º e 4º da Instrução Normativa TCU 78/2018.
O ato desse processo pertence às seguintes unidades:
Unidade emissora: COMANDO DO EXÉRCITO.
Unidade cadastradora:  DIRETORIA DE INATIVOS E PENSIONISTAS.
Subunidade cadastradora: SUC3 - 3ª Região Militar.
EXAME TÉCNICO
Procedimentos aplicados
Os procedimentos para exame, apreciação e registro de atos de pessoal encontram-se estabelecidos na Instrução Normativa TCU 78/2018 e na Resolução TCU 206/2007. Essas normas dispõem que os atos de pessoal disponibilizados por meio do e-Pessoal devem ser submetidos previamente a críticas automatizadas, com base em parâmetros predefinidos.
As críticas das informações cadastradas na etapa de coleta do ato foram elaboradas e validadas levando-se em conta as peculiaridades de cada ato. Os itens verificados nessa etapa são inerentes a dados cadastrais, fundamentos legais, mapa de tempo, ficha financeira, assim como eventuais ocorrências de acumulação. Trata-se de verificações abrangentes, minuciosas e precisas e sem a necessidade de ação humana e, portanto, menos suscetível a falhas. As críticas aplicadas estão discriminadas no sistema, no Menu e-Pessoal, opção "Crítica", que podem ser acessadas mediante concessão de perfil específico a servidores do TCU responsáveis pela análise.
Além das críticas automatizadas, há verificação humana adicional no caso de haver alertas do sistema ou informações não formatadas, como esclarecimentos do gestor ou do controle interno.  
As críticas também consideram os registros do Sistema Integrado de Administração de Recursos Humanos (Siape) . O Siape disponibiliza informações atualizadas sobre as parcelas que integram os proventos, diferentemente, portanto, do e-Pessoal, que informa as parcelas no momento do registro do ato. 
Essa confrontação com o Siape fornece uma visão atual e verdadeira da situação, o que permite descaracterizar irregularidades e inconsistências que, embora constantes do e-Pessoal, já foram corrigidas.
As verificações detectadas no ato encontram-se discriminadas na aba de pendências do ato no sistema e-Pessoal, bem como no espelho do ato contemplado por esta instrução.
Exame das Constatações
Ato: 22198/2017 - Alteração - Interessado (a) : ERNESTO STAHLER - CPF: XXX.867.480-XX
Beneficiários: JUSSARA DIAS STAHLER - CPF: XXX.589.620-XX - Filho (a) e MARIA DE LOURDES BARRETO MENDES - CPF: XXX.861.233-XX - Companheiro (a) 
Parecer do Controle Interno: considerar o ato Ilegal. Justificativa: Por contrariar o artigo 78, da Lei 5774/71, norma legal, vigente na data do óbito do instituidor.
Constatações e análises: 
1.1.1. Indício encontrado para a beneficiárias MARIA DE LOURDES BARRETO MENDES de CPF XXX.861.233-XX - tipo de indício: Acumulação ilegal de pensão militar com mais de um benefício ou vencimento (permitida a acumulação com apenas um outro benefício ou vencimento) , situação: ESCLARECIMENTO EM ELABORAÇÃO.
Justificativa do Gestor de Pessoal: Não há. Verificação efetuada no âmbito do TCU.
Análise do Controle Interno: Não há. Verificação efetuada no âmbito do TCU.
Análise da Equipe Técnica: Ilegal
Acúmulo ilegal de pensão militar com outros benefícios previdenciários: INSS/RGPS, TIPO: PENSAO POR MORTE PREVIDENCIARIA, NO. IDENTIFICAÇÃO: 1047435729 (BD_BENEFICIOS) ; INSS/RGPS, TIPO: APOSENTADORIA POR IDADE, NO. IDENTIFICAÇÃO: 1377945313 (BD_BENEFICIOS) ; MINISTÉRIO DA DEFESA/COMANDO DO EXÉRCITO (VINCULADOR) , TIPO: pensão militar, NO. IDENTIFICAÇÃO: 982317139 (EXTRASIAPE) ;
No que se refere à acumulação de cargos/proventos públicos, verificou-se pelo sistema 'Indícios' que a beneficiária MARIA DE LOURDES BARRETO MENDES acumula além da pensão militar, aposentadoria pelo INSS e pensão por morte previdenciária pelo INSS (ver anexos ao ato) . A situação está em desacordo com o art. 29 de Lei 3765/60 abaixo:
'Art. 29. É permitida a acumulação:
I - de uma pensão militar com proventos de disponibilidade, reforma, vencimentos ou aposentadoria;
II - de uma pensão militar com a de outro regime, observado o disposto no art. 37, inciso XI, da Constituição Federal.'
Dessa forma, pela acumulação ilegal da Sra. MARIA DE LOURDES BARRETO MENDES, entende-se que a presente concessão deve receber a chancela pela ILEGALIDADE e ter seu registro negado e ser apresentado o direito à opção a beneficiária.
1.1.2. O Controle interno emitiu parecer pela ilegalidade.
Justificativa do Gestor de Pessoal: Não há. Verificação efetuada no âmbito do TCU.
Análise do Controle Interno: Não há. Verificação efetuada no âmbito do TCU.
Análise da Equipe Técnica: Legal
O Controle Interno emitiu parecer pela ilegalidade para a beneficiária MARIA DE LOURDES BARRETO MENDES, pois de acordo com a lei vigente à data de óbito do instituidor não se permitia a concessão de pensão para companheira.
Esta Unidade Técnica entende que, apesar de não haver menção expressa de direito à pensão pela companheira na Lei 5774/71, já havia à época o 'concubinato puro', que foi recepcionado pela Constituição Federal como união estável. Além disso, a beneficiária já teve seu direito à pensão garantida por decisão transitada em julgado em 26/08/2009, conforme documentação anexa.
Pelo exposto, sobre esse ponto, entende-se que o ato pode receber a chancela pela legalidade.
Cabe ressaltar que há análise sobre acumulação irregular de benefícios pela Sra. MARIA DE LOURDES BARRETO MENDES, em tópico separado.
O quadro resumo de ocorrências e, quando for o caso, o detalhamento da norma legal e da jurisprudência para as inconsistências acima elencadas encontra-se no anexo II dessa instrução. 
CONCLUSÃO
A abrangência e a profundidade das verificações levadas a efeito fundamentam convicção de que o ato 22198/2017 pode ser apreciado pela ilegalidade, em razão das irregularidades apontadas no item Exame das Constatações desta instrução, que representam afronta à legislação e à jurisprudência de referência
PROPOSTA DE ENCAMINHAMENTO
Ante o exposto, com fundamento no art. 71, inciso III, da Constituição Federal, no art. 1º, inciso V, e art. 39, incisos I e II, da Lei 8.443/1992, no art. 260 do Regimento Interno do Tribunal de Contas da União, propõe-se: 
Considerar ILEGAL e recusar registro do ato de Pensão militar 22198/2017 - Alteração de ERNESTO STAHLER do quadro de pessoal do órgão/entidade COMANDO DO EXÉRCITO, com base nos arts. 71, inciso III, da Constituição Federal, 1º, inciso V, e 39, inciso II, da Lei 8.443/1992 e 260, § 1º, do Regimento Interno.
Com fulcro no art. 262, caput, do Regimento Interno deste Tribunal, determinar ao órgão/entidade COMANDO DO EXÉRCITO que: 
emita novo ato, livre da irregularidade ora apontada, em substituição ao ato de Pensão militar de ERNESTO STAHLER, submetendo-o à nova apreciação por este Tribunal, na forma do artigo 260, caput, também do Regimento.
apresente ao beneficiário o direito a opção entre os cargos/proventos acumulados ilegalmente com a pensão militar/reforma para tal situação se enquadre no que prescreve o art. 29 de Lei nº 3765/60.
dê ciência, no prazo de quinze dias, contados da notificação, do inteiro teor desta deliberação (a) o interessado (a) , alertando-o (a) de que o efeito suspensivo proveniente da interposição de eventuais recursos junto ao TCU não o (a) exime da devolução dos valores percebidos indevidamente, caso o recurso não seja provido.
dispense a devolução dos valores indevidamente recebidos de boa-fé até a data da ciência do órgão/entidade COMANDO DO EXÉRCITO, do acórdão que vier a ser proferido, com base no Enunciado 106 da Súmula da Jurisprudência do TCU.
informe o teor do acórdão que vier a ser prolatado, encaminhando ao TCU, no prazo de trinta dias, comprovante da data de ciência pelo (a) interessado (a) , nos termos do art. 4º, § 3º, da Resolução TCU 170/2004."
	É o relatório.

não há.

Procurador Júlio Marcelo de Oliveira.

PENSÃO MILITAR. ACUMULAÇÃO ILEGAL DE BENEFÍCIOS PREVIDENCIÁRIOS. DESCUMPRIMENTO DAS REGRAS DO ART. 29 DA LEI 3.765/1960. ILEGALIDADE DE UMA CONCESSÃO, COM RECUSA DE REGISTRO AO ATO. LEGALIDADE DO OUTRO ATO, COM DETERMINAÇÃO PARA O REGISTRO CORRESPONDENTE. 1) Nos termos do art. 29 da Lei 3.765/1960, com a redação dada pela Medida Provisória 2.215-10, de 31/08/2001, é permitida a acumulação de uma pensão militar com os proventos de disponibilidade, reforma, vencimento ou aposentadoria; e uma pensão militar com a de outro regime. 2) O benefício previdenciário do INSS é considerado para fins do disposto no mencionado art. 29 da Lei 3.765/1960, haja vista que, em se tratando de pensão civil, quer previdenciária quer estatutária, a acumulação de benefícios recebidos dos cofres públicos deve ser entendida de maneira restritiva.

PENSÃO MILITAR (PMIL)

Unidade de Auditoria Especializada em Pessoal (AudPessoal).

Trata-se do ato de pensão militar instituída por Ernesto Stahler, tendo como beneficiárias Jussara Dias Stahler (filha) e Maria de Lourdes Barreto Mendes (companheira) .
2.	A unidade técnica e o representante do parquet opinaram pela ilegalidade do ato, por considerarem irregular a acumulação de benefícios previdenciários por parte da pensionista Maria de Lourdes Barreto Mendes devido a descumprimento das regras da Lei 3.765/1960.
3.	Manifesto concordância ao encaminhamento proposto, incorporando como minhas razões de decidir os fundamentos expendidos na instrução e no parecer reproduzidos no relatório precedente, sem prejuízo de algumas considerações adicionais.
4.	De fato, a jurisprudência dominante deste Tribunal, a exemplo dos Acórdão 3967/2019-TCU-Primeira Câmara e 6.369/2020-2ª Câmara, todos de relatoria do Ministro-Substituto Marcos Bemquerer; e 1.694/2023-2ª Câmara, Rel. Ministro Aroldo Cedraz) , só é permitida a acumulação da pensão militar com apenas um outro benefício ou vencimento, nos termos do art. 29 da Lei 3.765/1960.
5.	Conforme discutido por ocasião da prolação do Acórdão 3653/2011-TCU-Segunda Câmara (Rel. Ministro-Substituto André de Carvalho) , o benefício do Regime Geral da Previdência Social deve ser considerado para fins do disposto naquele artigo, que assim dispõe:
"Art. 29. É permitida a acumulação: 
I - de uma pensão militar com proventos de disponibilidade, reforma, vencimentos ou aposentadoria; 
II - de uma pensão militar com a de outro regime, observado o disposto no art. 37, inciso XI, da Constituição Federal."
6. 	Essa interpretação também segue entendimento jurisprudencial do Superior Tribunal de Justiça, consoante a ementa do REsp 1.434.168/RS:
"ADMINISTRATIVO E PREVIDENCIÁRIO. FILHA DE MILITAR. ACUMULAÇÃO DE PENSÃO MILITAR COM APOSENTADORIA POR TEMPO DE CONTRIBUIÇÃO AO INSS E PENSÃO POR MORTE DE EX-CÔNJUGE. IMPOSSIBILIDADE. NECESSIDADE DE OPÇÃO POR UM DOS BENEFÍCIOS PREVIDENCIÁRIOS PARA PERCEPÇÃO DA PENSÃO MILITAR. EXEGESE DO ART. 29 DA LEI N. 3.765/1960, COM REDAÇÃO VIGENTE NA DATA DO ÓBITO DO MILITAR.
1. No caso, a recorrente percebe dois benefícios previdenciários  (aposentadoria por tempo de contribuição e pensão por morte do ex-cônjuge) , questionando o ato da administração do Comando da Aeronáutica que lhe exigiu a entrega do comprovante de opção por um dos benefícios previdenciários para deferimento do pedido da reversão da pensão militar por morte de seu genitor (ocorrida em 28/7/1976) , antes percebida por sua falecida genitora.
2. 'Art. 29 - É permitida a acumulação: a) de duas pensões militares; b) de uma pensão militar com proventos de disponibilidade, reforma, vencimentos, aposentadoria ou pensão proveniente de um único cargo civil' (Lei n. 3.765/1960, com redação vigente na data do óbito do militar) .
3. A acumulação de benefícios percebidos dos cofres públicos deve ser interpretada restritivamente, sob pena de ofensa ao princípio da legalidade. Deve, pois, a recorrente renunciar a um dos benefícios previdenciários se quiser perceber a pensão militar.
Recurso especial improvido. (REsp 1.434.168/RS; Ministro Humberto Martins; 2ª turma; DJe 24/09/2015) ."
7. 	Em reforço a essa compreensão, o Ministro-Substituto Marcos Bemquerer, Relator do Acórdão 6369/2020-TCU-Segunda Câmara, afirmou em seu voto:
"Como se nota, prevalece a interpretação de que o benefício previdenciário do INSS é considerado para efeito da apuração a que se refere o art. 29 da Lei 3.765/1960, uma vez que, em se tratando de pensão, previdenciária ou estatutária, a acumulação de benefícios recebidos de cofres públicos deve ser entendida de maneira restritiva."
8.	Em consequência, a concessão de pensão militar em apreciação deve ser considerada ilegal, com negativa de registro, ante a acumulação indevida de benefícios previdenciários.
9.	Por fim, esclareça-se que a interessada poderá optar, a qualquer tempo, pelo recebimento do benefício relativo à pensão militar em exame, contanto que comprove o enquadramento no dispositivo legal mencionado neste voto, escolhendo apenas os benefícios possíveis de acumulação.
	Em face do exposto, VOTO para que o Tribunal adote a minuta de acórdão que submeto à apreciação deste Colegiado.
TCU, Sala das Sessões, em 2 de maio de 2023.
Ministro JHONATAN DE JESUS 
Relator